臺灣板橋地方法院交通事件裁定　　　 100年度交聲字第1078號
原處分機關　交通部公路總局臺北區監理所
異　議　人
即受處分人　楊德盈
上列異議人因違反道路交通管理處罰條例案件，對於交通部公路
總局臺北區監理所於民國100 年4 月11日以北監營裁字第裁40-C
00000000號違反道路交通管理事件裁決書所為之處分聲明異議，
本院裁定如下：
    主    文
異議駁回。
    理    由
一、異議意旨略以：異議人即受處分人楊德盈於民國100 年3 月
    12日23時45分許，駕駛車號9M-243號營業一般小客車，行經
    新北市○○區○○路與南山路口時，遭新北市政警察局中和
    第一分局執勤員警攔停盤查，異議人於是交付相關證件供其
    查驗，並向其說明正接受派遣任務，須先前往附近載客，載
    客後會立即返回接受盤查，然員警充耳不聞，異議人遂留下
    證件逕自前往載客；約莫6 分鐘後，異議人載客返回攔查點
    接受盤查，然盤查過程中，員警故意刁難及拖延時間，致乘
    客抱怨，因此異議人要求加速查驗，惟員警仍置若罔聞，異
    議人為平客怒遂駕車載客離去；嗣於乘客下車後，異議人再
    次返回攔查點取回證件，是異議人3 次進出攔查點，並交付
    、取回相關證件，並無不服從指揮、稽查之情事。又警方僅
    以「合理懷疑有酒駕或疲勞駕駛之情事」為由，而無證據證
    明異議人行為已構成或即將發生危害，逕予攔查，顯有違反
    司法院大法官釋字第535 號解釋意旨及無罪推定原則；且異
    議人首次接受盤查之時間約有2 分鐘，應已足夠查驗異議人
    身分，然員警卻遲不放行，顯有稽延之處；再者，異議人自
    初次離開攔查點至再返回攔查點止，經過約莫6 分鐘，然該
    分局100 年3 月24日新北警中一交字第1000012037號函中卻
    記載異議人係「約數10分鐘後才駕車返回」，亦與事實不符
    ；另罰單上所載之舉發違反法條係道路交通管理處罰條例第
    60 條 第1 項，然上開函文卻更改成同條第2 項，兩者認定
    事實顯有不同；況該分局新北警中一督字第1000011255號書
    函亦自承上開攔停過程有「疑義未能詳予解說」及「攔停未
    能即時處理放行」之瑕疵，足見上開攔停行為違反比例原則
    ，是原處分機關逕予裁決，難認正確，爰聲明異議，請求撤
    銷原處分云云。
二、按汽車駕駛人，駕駛汽車不服從交通勤務警察或依法令執行
    交通指揮、稽查任務人員之指揮或稽查，而道路交通管理處
    罰條例第2 章各條無處罰之規定者，處新臺幣（下同）900
    元以上1,800 元以下罰鍰，並記違規點數1 點，道路交通管
    理處罰條例第60條第2 項第1 款、第63條第1 項第1 款分別
    定有明文。而對交通違規不服稽查取締之事實認定，須經攔
    停稽查而有下列情事之一者：一、拒絕查驗駕照、行照或其
    他足資稽查之文件者。二、拒絕停靠路邊接受稽查者。三、
    以消極行為不服從稽查者。四、經以警報器、喊話器呼叫靠
    邊停車而不靠邊停車接受稽查取締或逃逸者，有卷附內政部
    警政署70年7 月13日警署交字第19418 號函可資參照。又所
    謂「交通勤務警察指揮、稽查」，其中「指揮、稽查」之具
    體內容，道路交通管理處罰條例雖無明確定義，惟從該條例
    第4 條第1 項及第11條第1 項等規定意旨以觀，「指揮」，
    應為補充、輔助道路交通管理規定、標誌、標線、號誌等之
    不足或為稽查之必要，而用以指示、警告、禁止在道路上駕
    駛人駕駛車輛或行人行止之作為；至於「稽查」，一般應即
    指為執行該條例第92條第4 項授權訂定之違反道路交通管理
    事件統一裁罰基準及處理細則第3 章「稽查與民眾檢舉」第
    10條至第24條所賦予稽查任務之相關作為；而所謂「消極行
    為不服從稽查者」，主要係指當事人經攔停稽查，本即負有
    服從稽查之義務，卻以消極不作為之方式不服從稽查，復有
    內政部警政署100 年6 月1 日警署交字第1000110360號函1
    份在卷可參（見本院卷第51至53頁）。
三、經查：
  (一)異議人於上述時、地，有駕駛汽車不服從交通勤務警察之稽
    查之事實，業經證人即當場舉發之新北市政府警察局中和第
    一分局景安派出所員警柯俊佑到庭證稱：我們當天是執行路
    檢勤務，我們發現異議人車速忽快忽慢，懷疑他有酒駕，即
    要求他下車核對身分並觀察有無酒駕之情形，但異議人明顯
    不配合我們之指揮稽查，我們還在以電腦查核異議人身分，
    結果還沒有出來，異議人就走了等語明確（見本院卷第45頁
    至46頁），並有新北市政府警察局北警交字第C00000000 號
    舉發違反道路交通管理事件通知單、100 年3 月24日新北警
    中一督字第1000011255號書函、新北警中一交字第10000120
    37號函、中和第一分局受理違反交通管理事件被通知人申訴
    理由查詢表、內政部警政署100 年6 月1 日警署交字第1000
    110360號函各1 紙，及庭呈舉發光碟1 片在卷可按（見本院
    卷第16、21、22頁、第35頁反面、第48、51至53頁）。本院
    審酌證人柯俊佑對於本件舉發經過，既已提出詳細之說明，
    且本身又屬執行公務之警員，原受有行政懲處責任之監督，
    嗣到庭具結作證，更以刑事責任擔保證詞之真實性，復與異
    議人不相識，亦無嫌隙瓜葛，實無設詞誣攀或構陷之必要，
    因認其舉發應無誤認之虞，並證言較異議人之空言辯解為可
    採，則異議人確有不服從交通勤務警察之稽查之事實，堪以
    認定。
  (二)異議人雖以前詞置辯；然查：
  1.經本院勘驗舉發過程錄影光碟結果：
    畫面時間顯示23時40分17秒時，1 名員警站在異議人左側
      車頭處，另1 名員警柯俊佑則手持異議人證件站在左側車
      門處，2 人一再要求車內的異議人熄火，並表示只是看一
      下證件而已，然異議人不耐煩地說：「你們要看就看。」
      。
    畫面時間顯示23時40分33秒時，異議人大聲咆哮，表示他
      趕在6 分鐘內去載客，現在已經來不及了，而且之前已繳
      交相關證件供其查驗了。
    畫面時間顯示23時40分42秒時，員警要求異議人降低聲量
      ，車子熄火，人下車，但遭異議人拒絕。
    畫面時間顯示23時40分47秒時，異議人留下證件逕自駕車
      離開。
    畫面時間顯示23時40分51秒時，員警柯俊佑記下車號及查
      看證件準備開立罰單。
    等情，有本院勘驗筆錄1 份在卷（見本院卷第44頁反面）。
    則由前述勘驗結果可知，異議人雖提供證件供員警查驗，然
    一再拒絕依員警指示熄火及下車接受稽查，此乃導致此次攔
    檢遲遲無法完成之主因；況異議人甫遭員警攔停時（開始錄
    影前），一開始並不願出示證件，係經員警再三要求後才繳
    交行照、駕照以供查驗等情，亦有新北市政府警察局中和第
    一分局新北警中一交字第1000012037號函、受理違反交通管
    理事件被通知人申訴理由查詢表各1 紙在卷可稽（見本院卷
    第22頁、35頁反面），是異議人辯稱伊在攔檢點停留約2 分
    鐘仍未能完成稽查，員警係有延遲之失，又伊為準時載客不
    得已只能先行離去，應不該當不服從指揮稽查之違規云云，
    均非可採；另異議人未待員警完成身分查驗手續即逕自駕車
    離去，凡此，參照前開說明，足認異議人確有以消極行為不
    服從員警熄火、停靠路邊等指揮、稽查之行為；復經勘驗結
    果，異議人雖有於畫面時間顯示23時48分23秒時、顯示0 時
    48分20秒時，分別再返回攔查點，惟均無從解免其先前不服
    從指揮、稽查之違規責任。是異議人以事後返回攔查點，辯
    稱其無本件交通違規云云，亦非可採。
  2.按警察對於已發生危害或依客觀合理判斷易生危害之交通工
    具，得予以攔停並採行下列措施：一、要求駕駛人或乘客出
    示相關證件或查證其身份。二、檢查引擎、車身號碼或其他
    足資識別之特徵。三、要求駕駛人接受酒精濃度測試之檢定
    ；警察因前項交通工具之駕駛人或乘客有異常舉動而合理懷
    疑其將有危害行為時，得強制其離車；有事實足認其有犯罪
    之虞者，並得檢查交通工具，警察職權行使法第8 條定有明
    文。查證人柯俊佑已到庭證稱：一般攔檢時若發現駕駛人可
    能有酒駕、疲勞駕駛、或逃避盤查之情形，我們就會請駕駛
    人把車停靠路邊，一方面檢查車內並核對本人的身分，一方
    面也是保護我們執勤的安全；當天執行路檢勤務時，我們發
    現異議人車速忽快忽慢，懷疑他有酒駕，所以就要求他下車
    以核對身分並觀察有無酒駕之情形等語明確（見本院卷第45
    至46頁），可見員警柯俊佑係經客觀合理判斷後，認異議人
    疑有酒後駕車之情形，乃予攔停再要求配合後續稽查，核與
    前述規定相符，並與內政部警政署前揭函文回覆稱：按以往
    警察執行路檢稽查之經驗與案例，因經常發生駕駛人遇警察
    稽查停車後，僅腳踩或手握煞車，車輛引擎並未熄火，加以
    情緒緊張，當其欲找尋或出示證件時，往往一時疏忽而鬆開
    煞車，致發生車輛暴衝，或因不願接受稽查，或怕被警察查
    出有其他不法事端，而突然猛踩油門加速逃逸，危及附近往
    來人車甚至執勤人員、駕駛人或車內乘客之安全等情形；又
    受檢車輛如未停妥，恐將對往來交通秩序及安全造成影響或
    危害；而車輛熄火或下車受檢，一般亦係為避免車輛引擎運
    轉聲音過大，致駕駛人及警察無法清楚聽聞彼此話語，而發
    生不必要的爭執與誤會：至於下車接受檢查，或為請其下車
    接受酒精測試之檢定，或為請其確認相關涉及違反交通法規
    之狀況所必要，故一般警察執勤時均會勸告促請駕駛人熄火
    、將車停妥、必要時再請其下車受檢等語相符（見本院卷第
    51 至53 頁），而屬執行勤務時得採取之合理措施，顯未逾
    越必要限度，是異議人辯稱員警攔停相關行為違反比例原則
    、司法院大法官釋字第535 號解釋意旨云云，顯無可採。至
    於員警攔查過程中縱有「疑義未能詳予解說」及「攔停未能
    即時處理放行」之情形，亦僅涉及警員執勤態度，與異議人
    是否有本件違規事實無關，而無礙本件違規事實之認定。
  3.按交通警察製單舉發違反道路交通管理處罰條例所列之違規
    事實，本質上為行政處分，係公務員基於職務上之公權力，
    依法就特定之具體事件所為之具公法上效果之單方面行政行
    為，如無形式上顯然之瑕疵可指，基於公務員為公法上行為
    具有公信力之原則，該行政行為當可被推定為真正，其據以
    依法處分之事實認定亦為正確無誤，此與民事訴訟法第355
    條第2 項規定「文書依其程式及意旨得認作公文書，推定其
    為真正」之情形相同。本此公信原則，立法者乃賦予行政機
    關制定違反道路交通事件統一裁罰基準及處理細則，使執行
    勤務員警得當機處分，以達其維護交通秩序、安全之行政目
    的。反之，若謂公務員一切行政行為均需預留證據以證其實
    ，則國家行政勢必窒礙難行，準此，刑事訴訟法就犯罪證據
    所列有關之規定與屬於行政秩序罰之交通違規裁罰本質不合
    之部分，自不在準用之列。從而，交通違規行政爭訟之舉證
    責任原理，應非如刑事案件中，必須超越任何合理懷疑，始
    可為有罪判決之嚴格程度，而係應與民事訴訟之舉證責任原
    理相類似，亦即基本上應就行政機關與人民所各自主張有利
    於己之事實，分配其應盡之舉證責任，而非逕予準用刑事訴
    訟上之「無罪推定」原則，此觀諸行政訴訟法第136 條規定
    行政訴訟程序準用民事訴訟法第277 條舉證責任分配原則之
    立法意旨亦明；是異議人辯稱員警上開攔停開立舉發通知單
    行為違反無罪推定原則云云，容有誤會。
  4.查異議人係於23時40分47秒，首次駕車離開攔查點，嗣於23
    時48分23秒，駕車返回攔查點，前後相隔約8 分鐘等情，此
    有本院勘驗筆錄1 份在卷可憑（見本院卷第44頁反面）；雖
    新北市警察局中和第一分局100 年3 月24日新北警中一交字
    第1000012037號函之說明二記載：「……惟該駕駛人未經警
    方核對身分前，即不顧警方攔阻，突踩油門逕行駛離現場，
    過約『數10分鐘』後才駕車返回……」（見本院卷第22頁）
    ，然查該函文係根據執勤員警即證人柯俊佑之陳述，而證人
    柯俊佑已就舉發當時實際情形詳細說明：「……然而楊民未
    經警方核對身分前即不顧警方於一旁攔阻，突踩油門駕駛該
    車離開稽查點，後職原本欲以交通管理處罰條例第60條第2
    項逕行舉發之，後楊民於『10數分』後駕車返回交通稽查站
    ……」等情，有前述受理違反交通管理事件被通知人申訴理
    由查詢表在卷可稽（見本院卷第35頁反面），足認首揭函文
    有關「數10分鐘」之記載顯屬誤植。又員警柯俊佑上開『10
    數分』之陳述雖非精確，然此對於異議人確有不服從交通勤
    務警察稽查之違規事實並無影響，亦無從解免異議人本件違
    規責任，附此敘明。
  5.按汽車駕駛人，駕駛汽車有違反本條例之行為，經交通勤務
    警察或依法令執行交通稽查任務人員制止時，不聽制止或拒
    絕停車接受稽查而逃逸者，除按各該條規定處罰外，處3,00
    0 元以上6,000 元以下罰鍰，道路交通管理處罰條例第60條
    第1 項定有明文。是前開規定係針對汽車駕駛人，駕駛汽車
    「有違反本條例之行為」，經交通勤務警察或依法令執行交
    通稽查任務人員制止時，不聽制止或拒絕停車接受稽查而逃
    逸所為之處罰規定；而同條第2 項則係針對汽車駕駛人，駕
    駛汽車之行為，並「未違反」道路交通管理處罰條例之規定
    ，而不服從交通勤務警察或依法令執行交通指揮、稽查任務
    人員之指揮或稽查所為之處罰規定。查本件異議人遭攔停前
    ，並未發現其有確實之違規事實；又證人柯俊佑亦自承當時
    係一時筆誤，而誤載舉發違反法條為「道路交通管理處罰條
    例第60條第1 項」等情，有新北市政府警察局受理違反交通
    管理事件被通知人申訴理由查詢表、中和第一分局100 年3
    月24日新北警中一交字第1000012037號函1 紙在卷可憑（見
    本院卷第22頁、第35頁反面），是該舉發通知單上之舉發違
    反法條顯屬誤載，堪以認定。惟舉發違反法條雖有誤載，然
    舉發單位已更正舉發違反法條為「道路交通管理處罰條例第
    60條第2 項第1 款」，故異議人辯稱上開函文與舉發通知單
    與所認定之事實顯有不同云云，亦非可採。
四、綜上所述，異議人既有前揭違規行為，則原處分機關依道路
    交通管理處罰條例第60條第2 項第1 款、第63條第1 項第1
    款規定，裁處異議人罰鍰900 元，並記違規點1 點，自屬有
    據；異議人執前詞認裁決不當，為無理由，應予駁回。
五、應依道路交通事件處理辦法第18條，裁定如主文。
中    華    民    國   100    年    10    月    18    日
                  刑事第十一庭  法  官  洪珮婷
以上正本證明與原本無異。
如不服本收受送達後5 日內向本院提出抗告狀。
                                書記官   陳永訓
中    華    民    國   100    年    10    月    19    日